【裁判字號】    94,重訴,442
【裁判日期】    971107
【裁判案由】    返還不當得利等
【裁判全文】
臺灣臺中地方法院民事裁定  94年度重訴字第442號
原      告  鑽石工業股份有限公司
法定代理人  賴白圭
            寅○○
訴訟代理人  蔡志忠律師
            林益輝律師
上列一人
複代理人    卯○○    住台中市.
            王耀賢律師
訴訟代理人  張慶宗律師
複代理人    何孟育律師
被      告  壬○○    住台中市.
            戊○○    住台中市.
            子○○    住台中市.
共      同
訴訟代理人  林易佑律師
上列當事人間請求返還不當得利等事件，原告為訴之追加，本院
裁定如下：
    主    文
原告追加之訴駁回。
訴訟費用由原告負擔。
    理    由
一、按訴狀送達後，原告不得將原訴變更或追加他訴。但有下列
    各款情形之一者，不在此限：(一)被告同意者。(二)請求之基礎
    事實同一者。(三)擴張或減縮應受判決事項之聲明者。(四)因情
    事變更而以他項聲明代最初之聲明者。(五)該訴訟標的對於數
    人必須合一確定時，追加其原非當事人之人為當事人者。(六)
    訴訟進行中，於某法律關係之成立與否有爭執，而其裁判應
    以該法律關係為據，並求對於被告確定其法律關係之判決者
    。(七)不甚礙被告之防禦及訴訟之終結者，民事訴訟法第255
    條第1項定有明文。所謂請求之基礎事實同一，係指變更或
    追加之訴與原訴之原因事實，有其社會事實上之共通性及關
    聯性，而就原請求所主張之事實及證據資料，於變更或追加
    之訴得加以利用，且無害於他造當事人程序權之保障，始足
    當之（最高法院91年台度抗字第648號裁定參照）。
二、本件原告原依侵權行為及不當得利之法律關係，於民國94年
    10月21日起訴請求被告壬○○、戊○○、子○○等人連帶給
    付新台幣（下同）370,656,945元及利息等。其原因事實為
    被告壬○○、戊○○、子○○等人於79年至82年間分別擔任
    原告公司之總經理、財務及帳務處理人員，對原告公司款項
    本應共同監督管理，竟共謀圖取不法利益，約自79年10月23
    日起至82年5月26日止，將原告公司款項於會計項目列載為
    「股東往來」，併簽發原告公司支票交予非公司股東即國際
    票券金融股份有限公司台中分公司（下稱國票台中分公司）
    、甲○○、己○○、丁○○、丙○○、周鈺淇（原名周玉枝
    ）、辛○○、乙○○、庚○○、丑○○、台福塑膠有限公司
    （下稱台福公司），或由被告戊○○、癸○○等人自行提示
    兌現，並將款項據為己有，獲取不當得利，被告壬○○、戊○○、子○○等人兌領原告公司之支票，係以共同侵權行為
    及無法律上原因取得該款項，為此依侵權行為及不當得利之
    法律關係，請求被告壬○○、戊○○、子○○等人連帶償還
    原告等情（詳如本院卷一第5至13頁原告94年10月21日起訴
    狀）。嗣於訴訟進行中之97年3月14日，始提出民事擴張聲
    明狀，請求被告壬○○、戊○○、子○○等人連帶給付原告
    408,694,093元及利息等（原請求癸○○連帶給付，嗣已撤
    回）。依其主張之原因事實為：
（一）被告告戊○○自84年2月21日至85年7月22日，以被告壬○○名義自一信（應係台中市第一信用合作社，下同）惠來
      分社匯鉅額款項至被告壬○○中國國際商銀北台中分行第
      00000000000號帳戶，經統計高達99,892,310元。
（二）被告戊○○於84年8月8日，以被告壬○○名義自國泰世華
      銀行匯款至被告壬○○中國國際商銀北台中分行第000000
      00000號帳戶，經統計金額高達100,988,446元。
（三）被告戊○○自84年8月9日至85年6月25日，以被告壬○○
      名義匯鉅額款項至被告壬○○上海銀行中港分行第000000
      00000000號帳戶，經統計金額高達182,500,000元。
（四）被告戊○○自83年6月23日及83年9月24日匯入被告壬○○
      一信惠來分社第00000000000000號帳戶，金額高達25,313
      ,337元。
    總計匯入被告壬○○相關帳戶之金額高達408,694,093元，
    此為被告壬○○、戊○○及子○○等人共同利用人頭戶掏空
    鉅額款最終流向，爰擴張其三人應連帶給付款項之聲明（詳
    本院卷七第172至174頁）。惟被告抗辯原告前揭民事擴張聲
    明狀主張之內容，已偏離起訴事實，與原起訴事實迴不相關
    ，非僅擴張請求金額而已，依法應屬訴訟標的之變更，被告
    不同意，且原告前揭擴張聲明狀第一項聲明與第二項至第九
    項聲明間，究有何關連，令人費解等語（見本院卷七第195
    、196頁）。查上開原告擴張請求金額之原因事實，是否亦
    係主張被告壬○○等四人於該段期間有不當得利、侵權行為
    之情事？如是，此段期間不當得利、侵權行為之主體、具體
    時間、金額為何？該段期間與前揭原告主張被告壬○○等四
    人約自79年10月23日起至82年5月26日止不當得利、侵權行
    為之事實是否不同？兩者有何關連？原告於97年3月14日提
    出民事「擴張聲明」狀，係訴之「變更」或「追加」？經本
    院依法於97年8月11日通知原告就上列事項詳為表明，以利
    審理（見本院卷七第236至238頁）。原告於97年8月19日提
    出民事準備書暨調查證據(九)狀陳明：在本院函調資料及原告
    自行在留存公司之數萬張傳票等資料經反覆比對結果，原告
    始發現被告壬○○等人，尚以股東往來方式掏空14,964,678
    元及73,954,528元，金額合計高達88,919,206元，惟因匯入
    被告壬○○相關帳戶金額為408,694,093元，原告乃僅以408
    ,694,093 元與370,656,945元之差額38,037,148元，作為擴
    張請求之金額；被告壬○○等人以股東往來方式掏空88,919
    ,206 元部分，股東往來時間為82年4月13日至82年8月31日
    及79年10月30日至81年4月2日，涵蓋在原起訴原因事實期間
    內，均係相同掏空手法，構成不當得利與侵權行為競合，自
    屬同一原因事實，係屬擴張聲明，而非訴訟之變更或追加云
    云（詳如本院卷八第3頁）。
三、按訴之同一與否，必當事人、訴訟標的及訴之聲明三者是否
    同一為斷，如在訴訟進行中三者有一變更，即應認原訴已有
    變更（最高法院26年渝上字第386號判例參照）。而所謂訴
    之追加，係指原告於起訴後提起新訴以合併於原訴而言，若
    訴之追加合法，法院即應依訴之合併之規定審判；所謂擴張
    或減縮應受判決事項之聲明，係為訴訟標的之法律關係不變
    ，僅原告在該法律關係範圍內擴張或減少其請求之數額而已
    。應受判決事項聲明之擴張或減縮，雖亦為訴之變更或追加
    ，但因其訴訟標的並不因而生變更或追加，故依民事訴訟法
    第255條第1項第3款之規定，例外得准許。經查：
（一）依原告提出之前揭擴張聲明狀，原告主張被告戊○○以被
      告壬○○名義匯款至被告壬○○相關帳戶金額408,694,09
      3元之時間，係自83年6月23日至85年7月22日，換言之，
      被告戊○○及壬○○不當得利與侵權行為之時間係前揭自
      83年6月23日起至85年7月22日止，此與原告原起訴被告壬○○等人不當得利與侵權行為時間係自79年間起至82年間
      止，由國票台中分公司、甲○○、己○○、丁○○、丙○○、周鈺淇、辛○○、乙○○、庚○○、丑○○、台福公
      司兌現原告支票，或由被告戊○○、癸○○等人自行提示
      兌現原告支票，並將款項據為己有，獲取不當得利之行為
      態樣不同。原告於97年8月19日雖具狀表明：被告壬○○
      等人以股東往來方式掏空88,919,206元部分，股東往來時
      間為82年4月13日至82年8月31日及79年10月30日至81年4
      月2日，涵蓋在原起訴原因事實期間內，均係相同掏空手
      法云云，惟其中所謂股東往來時間為82年4月13日至82年8
      月31日部分，不在原起訴期間之內；其餘79年10月30日至
      81年4月2日，雖涵蓋在原起訴期間內，但其所主張被告壬○○等人侵占款項之時間、付款方式及金額等，仍與原起
      訴範圍不同（見本院卷八第35、36頁列帳支付股東往來一
      覽表）。
（二）依原告提出之前揭擴張聲明狀及嗣後補正之民事準備書暨
      調查證據(九)狀，原告主張：被告戊○○以被告壬○○名義
      匯款至被告壬○○相關帳戶之金額高達408,694,093元，
      因認此為被告壬○○、戊○○及子○○等人共同利用人頭
      戶掏空鉅額款最終流向，構成不當得利與侵權行為競合云
      云。惟依原告之主張，匯款者係被告戊○○，受款人係被
      告林正夫，被告子○○究竟參與何行為態樣，與被告壬○○等人如何有侵權行為及不當得利之關係，該一覽表均未
      表明。從而原告請求就前揭擴張聲明狀所述之部分為審理
      ，其訴訟標的之名稱雖與原訴相同，但原因事實不同，性
      質上其訴訟標的已有追加，而非僅為擴張應受判決事項之
      聲明而已，要無可疑。
（三）原告提出之前揭擴張聲明狀所為之聲明與陳述為訴之追加
      ，已如前述。茲被告已表明不同意原告所為之追加，而被
      告戊○○於前揭期間所為之匯款與其餘被告對原告是否成
      立侵權行為或不當得利，其與原起訴範圍即國票台中分公
      司等人兌現原告之支票有無成立侵權行為或不當得利，其
      彼此之法律關係、爭點均不相同，兩者間並無共通性及關
      聯性。再者，就原訴中原告所主張之國票台中分公司等人
      兌現原告之支票有無成立侵權行為或不當得利，其事實及
      證據資料，於追加之新訴中，無法加以利用，就追加部分
      亦尚需調查新的證據資料，在此情況下如准原告為追加，
      實有害於被告程序權之保障及訴訟之終結。揆諸首揭說明
      ，難認原告追加之訴與原訴之基礎事實為同一，且無礙被
      告之防禦及訴訟之終結，自不應准許。
（四）原告為訴之追加，依法應繳納訴訟費用而未繳納者，依民
      事訴訟法第249條第1項但書規定，法院應定期先命補正，
      在未經補正以前，法院即不得逕為實體上之判決（最高法
      院78年台上字第1304號判例參照）。換言之，原告為訴之
      追加，依法即應繳納裁判費，尚不得以法院命其繳納裁判
      費，遽以推認法院業已准許原告所為訴之追加。
四、綜上所述，本件原告為訴之追加，請求被告連帶給付38,037
    ,148元部分，核與前揭規定不符，應予駁回。末按因不備訴
    之追加要件而駁回其追加之裁定確定者，原告得於該裁定確
    定後10日內聲請法院就該追加之訴為審判，民事訴訟法第25
    8條第2項定有明文。本件原告既已繳納追加部分之裁判費，
    自得依前揭規定於本裁定確定後10日內聲請法院就該追加之
    訴為審判，是本院駁回原告追加之訴，對原告訴訟權益，亦
    不生影響，併予敘明。
五、依民事訴訟法第249條第1項第6款，第95條，第78條裁定如
    主文。
中    華    民    國    97    年    11    月    7     日
                  民事第三庭    審判長法  官  林洲富
                                      法  官  曹宗鼎
                                      法  官  黃渙文
正本係照原本作成。
如不服本裁定應於送達後10日內向本院提出抗告狀，並繳納抗告
費新臺幣1000元（須附繕本）。
中    華    民    國    97    年    11    月    7     日
                                      書記官   陳淑華


司法院資訊處製作；財團法人民間司法改革基金會備份。
